【裁判字號】    89,台上,3689
【裁判日期】    890629
【裁判案由】    業務過失致人於死
【裁判全文】
最高法院刑事判決                              八十九年度台上字第三六八九號
    上  訴  人  甲○○  男
    選任辯護人  王正喜律師
右上訴人因業務過失致人於死案件，不服台灣高等法院台南分院中華民國八十七年四
月二日第二審判決（八十六年度交上訴字第一四一七號，起訴案號：台灣台南地方法
院檢察署八十五年度偵字第一一六九三號），提起上訴，本院判決如左：
    主  文
上訴駁回。
    理  由
按刑事訴訟法第三百七十七條規定：上訴於第三審法院，非以判決違背法令為理由，
不得為之。是提起第三審上訴，應以原判決違背法令為理由，係屬法定要件。如果上
訴理由狀並未依據卷內訴訟資料，具體指摘原判決不適用何種法則或如何適用不當，
或所指摘原判決違法情事，顯與法律規定得為第三審上訴理由之違法情形，不相適合
時，均應認其上訴為違背法律上之程式，予以駁回。本件上訴人甲○○上訴意旨略稱
：(一)、原判決未說明有何證據，足以證明上訴人駕車原行駛於外側車道，惟該車道已
有車輛暫停在前（等待綠燈），因此上訴人由外側車道切換駛入內側車道之事實，其
判決有理由不備之違誤。(二)、原判決事實欄記載：「甲○○之小貨車後右方被撞後橫
置於安全島上，向前滑行至路口，林朝本之自小客車失控向前衝越十字路口，撞到對
向內側車道正在該路口等待綠燈由林文仁駕駛之小客車……」，理由則記載：「訊之
上訴人即被告甲○○供認於右揭時地駕駛小貨車發生車禍之事實，惟否認有過失犯行
，辯稱：案發前其駕駛之小貨車，是沿內側車道行駛，……且當時過紅燈，伊要停車
等綠燈，被林朝本小客車自後追撞，伊之小貨車因而失控，撞上林文仁之小客車……
」，可見原判決事實之認定與其理由之說明互相矛盾。(三)、中央警察大學鑑定書之鑑
定結論，不採證人林文仁之證言，而認林朝本於行近紅燈號誌路口前，已減速準備停
車，與本案之發生原因無關云云，其認定之理由自相矛盾，原審未加詳察，遽採該鑑
定意見為判決基礎，自屬違誤。(四)、本件車禍發生時，上訴人係開車行駛於內側車道
，並減速慢行等綠燈，由於遭後面高速駛來之林朝本自小客車追撞，故上訴人對於坐
在林朝本車內之林英泰死亡，並無相當因果關係。(五)、中央警察大學鑑定被告無法確
切認定林朝本自小客車於撞及上訴人小貨車後，竟能繼續衝至四十三公尺遠處之原因
，其認定上訴人有過失行為，有違反經驗法則。(六)、告訴人林調覺係林朝本之胞弟，
亦係死者林英泰之子，且發生車禍時不在場，其指訴諸多瑕疵，原審未調查明白，遽
行判決，亦有不合。(七)、林文仁證稱：林朝本自用小客車自後追撞上訴人之小貨車，
當時林朝本未注意前方情況，且未煞車，台灣區車輛行車事故覆議鑑定委員會認上訴
人無肇事因素，均係有利於上訴人之證據，原判決不予採納亦不說明其理由，顯有違
誤。(八)、原判決對於上訴人前未受有期徒刑以上刑之宣告，並為殷實之小商人，於量
刑時未予審酌，並於理由內詳予記載，又原判決僅以上訴人未與被害人家屬達成民事
上和解，不予宣告緩刑或易科罰金之自新機會，均有不當等語。然查：(一)、原判決認
定上訴人從事輪胎買賣，以駕駛自用小貨車送貨為其附隨業務，於民國八十四年十月
二十四日下午三時二十五分許，駕駛其車號ＰＦ－九六五○自小貨車，沿台十七線公
路，由台南縣七股鄉往同縣將軍鄉方向行駛，駛至將軍鄉○○村○○路口時，上訴人
原在外側車道行駛，遇有紅燈，俟車道已有車輛暫停在前等待綠燈，上訴人乃切換駛
入內側車道，其時本應注意變換車道之際，注意保持安全距離，及後方來車是否有能
力應變及煞車，依當時情況，亦能為此注意，竟疏於注意，質然煞車變換車道，且因
切入角度過大，致車身失控，撞上中央分隔島，適有林朝本駕駛車號ＴＡ－一七九○
自小客車，內載林英泰，沿同路向之內側車道駛來，閃避不及，撞及上訴人自小貨車
後面右方部位，小貨車被撞後橫停於安全島上，林朝本之自小客車則失控向前衝越十
字路口，撞及對向內側車道等待綠燈之林文仁駕駛之車號ＴＰ－九七九二自小客貨車
，致坐在林朝本自小客車內之林英泰，腦挫傷合併顱內出血、顏面多發性挫裂傷、右
胸側部挫傷合併骨折，經送醫急救無效，於同日下午五時許不治死亡等情，業已說明
其所憑之證據及其認定之理由甚詳。(二)、有罪之判決書，應記載認定犯罪事實所憑之
證據及其認定之理由，刑事訴訟法第三百十條第一款雖定有明文。但原判決認定上訴
人駕駛自小貨車於前開時地，疏於注意保持安全距離及注意後方來車是否有能力應變
及煞停，竟緊急煞車並貿然變換車道一節，原判決理由業已說明：依台灣台南地方法
院檢察署檢察官至現場勘驗結果，篤加村十字路口南方之安全島尾端起算二九‧七五
公尺處，分別於路面遺留兩道煞車痕跡，一條自外側車道呈逆時針方向延伸入內側車
道，長六‧四公尺；另一條自內外側車道分道線左邊亦呈逆時針方向延伸至安全島…
…該煞車痕跡均係上訴人自小貨車所遺留，經上訴人坦承不諱。由於左右兩煞車痕，
分別係自小貨車左右輪之煞車痕，因左煞車痕起點在內外車道分隔線之稍偏左側；右
煞車痕則遠離內外側車道分隔線而近道路邊緣……，故可斷定上訴人確由外側車道煞
車進入內側車道（原判決正本第三頁第七至一一行、第一九至二○行、第四頁第一至
五行）。原判決已作上開說明，如何猶漫指其理由不備。(三)、判決理由是否矛盾，應
從其理由整段觀察，不得斷章取義而為論斷。原判決理由先引述上訴人之辯解稱：「
……當時遇紅燈，伊要停車，被林朝本之自小客車自後追撞伊之自小貨車而失控，因
此撞上林文仁之小客車……」（原判決正本第三頁第一三至一六行）。嗣即說明依據
檢察官勘驗結果及車禍現場照片等，而認上訴人之辯解不足採信（原判決正本第三頁
第四至二○行、第四頁第一至一四行）。原判決既不採信上訴人之上開辯解，縱該辯
解與原判決事實認定：「……適有林朝本駕駛車號ＴＡ－一七九○自小客車，內載林
英泰，沿同路向之內側車道自後駛來，因閃煞不及，撞及甲○○之自小貨車後右方，
自小貨車被撞後橫置於安全島上，林朝本之自小客車『失控』向前衝越十字路口，撞
到對向內側車道正在等待綠燈之林文仁所駕駛之車號ＴＰ－九七九二自小貨車……」
（原判決正本第二頁第二至六行），未盡相符，惟尚難認原判決理由有何矛盾。(四)、
刑事訴訟法第一百五十五條第一項規定：證據之證明力，由法院自由判斷。又其自由
判斷，如未違背經驗法則或論理法則，即不能任意指其採證違法。證人林文仁雖稱：
「他們（指上訴人及林朝本）二車是同方向行駛，我看到自小貨車時，後面的車（指
林朝本所駕駛之自小客車）要超車，沒多久就撞上」等語（偵查卷第二二頁反面）。
但該證言與上訴人駕駛之自小貨車在現場上所遺留之煞車痕跡不符，原判決予以捨棄
不採；中央警察大學亦依據自小貨車煞車痕跡，判斷係上訴人駕駛自小貨車，從外側
車道變換駛至內側車道，在內側車道行進中，由林朝本駕駛之自小客車閃避不及，而
撞及自小貨車（原審卷第七○頁、第七四頁），亦即並非因林朝本超車而發生事故。
中央警察大學鑑定結論，與成大研究發展基金會及台灣省台南區車輛行車事故鑑定委
員會鑑定之結果，均認係上訴人緊急煞車變換車道疏於注意後方來車及保持安全距離
為肇事原因相同（第一審卷第三五頁、相驗卷第七二頁反面），原判決以該警察大學
之鑑定結論，為判決之基礎，難謂有何違背經驗法則或論理法則。(五)、所謂相當因果
關係，乃指以所生之結果作客觀上觀察，認為確因某項因素而引起；又從因素作客觀
上觀察，認為該因素足以發生此項之結果者而言。上訴人駕駛自小貨車原在外側車道
行駛，於煞車變換車道時，疏於注意保持安全距離，又疏於注意後方來車是否有能力
變更及煞車，貿然駛入內側車道，因而在內側車道由林朝本駕駛、內載林英泰之自小
客車閃避不及，撞及上訴人自小貨車右後方部位，該自小客車於碰撞後失控，衝越十
字路口，再撞及林文仁之自小客貨車，致林英泰腦挫傷合併顱內出血死亡，業據林朝
本供明在卷，並有檢察官勘驗筆錄及驗斷書可稽，且上訴人前開過失行為，在一般情
形下，亦必致使人發生傷亡之結果，上訴人如何能謂其過失行為與林英泰之死亡無相
當因果關係﹖從而原判決維持第一審論處上訴人業務上過失致人於死罪刑之判決，駁
回上訴人在第二審之上訴，其適用法則尚無不當。(六)、刑事訴訟法第三百七十九條第
十款所謂應調查之證據，係指該證據與待證事實有重要關係，在客觀上有調查之必要
且能予以調查者而言。中央警察大學鑑定書業已說明：由第一撞擊點（指林朝本自小
客車與上訴人自小貨車撞擊點）與第二撞擊點（指林朝本自小客車與林文仁自小客貨
車撞擊點）間之距離四十三公尺，推算林朝本之車速，由於所提供資料不足，而且林
朝本於被警員發現時，腳是踩在油門踏板上（其本人在昏迷狀態中），因此無法推算
林朝本之車速，但林朝本之車速與本案發生之原因無關云云（原審卷第七六頁），既
與本案發生之原因無關，自無調查之必要。且同一鑑定書又說明：「當林（朝本）小
客車為閃避突然切入內車道之江（哲松）車時，乃向右車道閃避，但由於煞車不及，
其左前部位撞擊江車尾中右部位，兩件撞擊後並立即分離，分離後，林之小客車失控
，並繼續運行約四十八公尺，衝過十字路口，約以三○度角之行進方向，其左車燈右
邊之保險桿部位，撞擊到林（文仁）箱型車（即自小客貨車）左保險桿部位……」（
同卷第七四頁）。上訴人何能尚謂該鑑定書未說明林朝本之自小客車撞及林文仁自小
客貨車之原因。又原判決未以林調覺之指訴，為認定上訴人犯罪之證據，有原判決可
稽。因而林調覺之指訴內容是否與事實相符，亦無調查之必要，從而原審未予調查，
尚難謂原判決有應於審判期日調查之證據而未予調查之違背法令。(七)、林文仁之證言
與事實未盡相符，有如前述，原判決亦已說明其證言不能為上訴人有利認定之理由（
原判決正本第四頁第一五至二○行、第五頁第一行）。林朝本係因上訴人突從外側車
道切入內側車道，以致閃避不及，所駕駛之自小客車撞及上訴人之自小貨車。依此情
況，非林朝本所能注意並能即時煞停，台灣區車輛行車事故覆議鑑定委員會覆議意見
，雖稱上訴人無肇事因素，惟其係以林文仁與事實不符之證言為判斷基礎（相驗卷第
八二頁反面），其所得之結論自難期正確，縱原判決對上開覆議意見捨棄不採，未說
明其理由，於訴訟程序有所違背，但對原判決顯然無有影響，依刑事訴訟法第三百八
十條規定，不得為上訴第三審之理由。(八)、關於刑之量定及緩刑之宣告，係實體法上
賦予法院得為自由裁量之事項。原判決已說明於量刑時，已審酌上訴人應負過失責任
之程度，及其犯罪後猶飾詞諉過等一切情狀（原判決正本第六頁第五至六行），上訴
人又未具體指明原判決對於量刑及不予宣告緩刑，有何逾越法律所規定之範圍，或有
何濫用其權限之情事，自不得任意指為違法。又本件上訴係不合法律上之程式，應從
程序上予以駁回（見後述），本院亦無從審酌上訴人應否宣告緩刑。綜上所述，上訴
意旨所指摘各點，均與法律規定得為第三審上訴理由之違法情形，不相適合，是其上
訴違背法律上之程式，應予駁回。
據上論結，應依刑事訴訟法第三百九十五條前段，判決如主文。
中      華      民      國    八十九    年      六      月    二十九    日
                              最高法院刑事第五庭
                                  審判長法官  董  明  霈
                                        法官  丁  錦  清
                                        法官  林  茂  雄
                                        法官  王  居  財
                                        法官  張  祺  祥
      右正本證明與原本無異
                                              書  記  官
中      華      民      國    八十九    年      七      月      五      日
                                                                        Ｂ


司法院資訊處製作；財團法人民間司法改革基金會備份。
